臺灣新北地方法院民事判決
110年度訴字第2520號
原      告  方榕    
訴訟代理人  郭佳瑋律師
            傅煒程律師
            陳欣彤律師
被      告  塗閎程  
訴訟代理人  陳志勇律師
上列當事人間請求所有權移轉登記事件，經本院於民國111年8月
11日言詞辯論終結，判決如下：
    主  文
原告之訴及假執行之聲請均駁回。
訴訟費用由原告負擔。
    事實及理由
壹、程序方面：
    按訴狀送達後，原告不得將原訴變更或追加他訴，但請求之
    基礎事實同一者、減縮應受判決事項之聲明者，不在此限；
    不變更訴訟標的，而補充或更正事實上或法律上之陳述者，
    非為訴之變更或追加；民事訴訟法第255條第1項但書第2款
    、第256條分別定有明文。經查，本件原告原起訴時訴之聲
    明為：被告應協同將門牌號碼為新北市○○區○○街000號4樓房
    屋暨其持分土地，移轉登記予原告。嗣分別於民國111年3月
    8日、111年7月26日以民事變更訴之聲明暨調查證據聲請狀
    、民事變更訴之聲明暨陳報狀變更聲明為如下列原告主張㈢
    所載（見本院卷二第23頁、第101頁）。經核原告前揭更正
    聲明核屬基於原告主張其為門牌號碼新北市○○區○○街000號4
    樓房屋之所有權人，依民法第767條，並類推適用第541條第
    2項規定，請求被告將上開不動產權利範圍公同共有二分之
    一返還予原告之同一基礎事實，揆諸前開規定，應予准允。
貳、實體方面：
一、原告主張：
  ㈠原告之父親方俊偉與原告兄弟方正於77年間，以新臺幣(下同
    )105萬元共同出資購買位處新北市○○區○○街000號4樓房屋及
    所坐落之土地(如附表所示，下稱系爭不動產)後，並登記於
    原告名下，交由原告管理使用。嗣原告父母分別於84年、97
    年逝世，原告手足方正以如附表所示不動產為繼承之標的或
    其有一半之所有權，要求原告過戶予各繼承人，故原告將如
    附表所示不動產之一半所有權借名登記至配偶𡍼秀卿，然原
    告實為系爭不動產全部之實際所有人。
　㈡查原告配偶𡍼秀卿驟然離世，依民法第1138條規定，𡍼秀卿
    之繼承人為原告與被告即胞弟塗閎程，是𡍼秀卿名下如附表
    所示不動產權利，現由原告及被告公同共有，然依同法第11
    48條第1項規定，被告並同時繼承𡍼秀卿之借名登記契約之
    權利義務。為此，爰依民法第179條不當得利規定及同法第7
    67條所有物返還之請求權，並類推適用民法第541條第2項規
    定，請求被告塗閎程應將系爭不動產返還於原告，並聲明如
    主文第一項所示。
　㈢聲明：
　⒈被告應將坐落新北市○○區○○段000000000地號土地面積89平方
    公尺，權利範圍公同共有8分之1、新北市○○區○○段00000000
    0地號土地面積9平方公尺，權利範圍公同共有8分之1，及該
    地號上建物建號00000-000號，加強磚造4樓住家第4層部分
    面積64.9平方公尺，權利範圍公同共有2分之1，辦理所有權
    移轉登記為原告所有。
　⒉訴訟費用由被告負擔。　
二、被告抗辯：
  ㈠系爭不動產係97年2月18日由原告以夫妻贈與為登記原因，將
    其中二分之一權利移轉所有權登記予𡍼秀卿，𡍼秀卿於110
    年5月5日死亡，其繼承人僅有兩造。查系爭不動產因未繳納
    房貸，而遭抵押債權人聲請拍賣抵押物，並辦理查封登記，
    依法已不得處分，原告提起本件訴訟，自屬違法。
  ㈡又原告當初將系爭不動產登記予𡍼秀卿，確是基於夫妻贈與
    之意，而原告並未採用第三人江明輝之意見採借名登記方式
    將系爭不動產二分之一權利借名登記予𡍼秀卿名下。
  ㈢聲明：
  ⒈原告之訴駁回。
  ⒉訴訟費用由原告負擔。
三、本件不爭執之事實 
　㈠如附表所示之房屋所有權全部，及所坐落之土地權利範圍八
    分之二之所有權人原為原告，嗣於97年2月18日原告以夫妻
    贈與為登記，將其房屋所有權二分之一及土地權利範圍八分
    之一移轉登記為𡍼秀卿所有。
　㈡𡍼秀卿於110年5月5日死亡，兩造為其繼承人，於110年10月2
    9日兩造以繼承為登記原因，由兩造公同共有房屋權利範圍
    二分之一及土地權利範圍八分之一（見本院卷一第27至37頁
    、第51頁、第121至135頁）。
四、本件之爭點：
　  原告主張其與𡍼秀卿間就系爭不動產，成立借名登記契約，
    被告為𡍼秀卿之繼承人，應繼承該借名契約之權利義務，惟
    此為被告所否認，是本件首應審究者，乃原告主張其與𡍼秀
    卿間之借名契約之情，是否有理由。
　㈠按當事人主張有利於己之事實者，就其事實有舉證之責任，
    民事訴訟法第277條前段定有明文。又民事訴訟如係由原告
    主張權利者，應先由原告負舉證之責，若原告先不能舉證，
    以證實自己主張之事實為真實，則被告就其抗辯事實即令不
    能舉證，或其所舉證據尚有疵累，亦應駁回原告之請求（最
    高法院17年上字第917號判例意旨參照）。又稱「借名登記
    」者，謂當事人約定一方將自己之財產以他方名義登記，而
    仍由自己管理、使用、處分，他方允就該財產為出名登記之
    契約，其成立側重於借名者與出名者間之信任關係，在性質
    上應與委任契約同視，倘其內容不違反強制、禁止規定或公
    序良俗者，固應賦予無名契約之法律上效力，並類推適用民
    法委任之相關規定。而不動產實際出資者與登記名義人不同
    之情況，事所多有，借名登記、贈與、隱名合夥、信託或其
    他無名契約之法律關係，均有可能。當事人之一方如主張與
    他方有借名登記關係存在，自應就借名登記契約確已成立之
    事實，負舉證責任，倘不能盡其舉證責任時，即應承受不利
    益之結果。　
　㈡是依上開說明，本件應由原告就此有利於己之事實負舉證之
    責。證人江明輝於本院審理時證述：我與𡍼秀卿有血緣上兄
    妹關係，但𡍼秀卿從小送養給別人，在𡍼秀卿70幾年結婚時
    ，我與𡍼秀卿及原告取得聯繫，後來我在臺北上班，曾與原
    告及𡍼秀卿同住過，除了過年回高雄外，幾乎一個月都住在
    原告家，在2003年退休後因為要常跑東南亞，在搭飛機前，
    也常先去住原告家，就是本件系爭不動產。同住時，原告的
    弟弟方正常來家裡吵，說房子是他的，他們都是聾啞人士，
    都是用手寫，所以我有看到，但我沒再細問究竟房子是誰的
    ，是𡍼秀卿有跟我提過。我是在94年間看到建物謄本，知道
    房子是登記在原告名下，後來我跟原告及𡍼秀卿說，怕會有
    其他人來爭房子，而且房子不是他們二人婚後用自己的錢買
    的，我當時知道有借名登記的方式，原本建議全部登記在𡍼
    秀卿名下，但原告認為不太好，他要保留二分之一，說這樣
    對他比較有保障，後來原告有將房子二分之一權利登記給𡍼
    秀卿，登記時我有一起去，但因為登記時的項目並沒有借名
    登記這一項，只有贈與，所以就以贈與為原因移轉。移轉後
    𡍼秀卿有說她的財產將來都是方家的，過戶後，方正還是會
    來，但我就不理他等語（見本院卷二第65至70頁）。由證人
    江明輝上開證述，雖就原告曾與第三人方正就系爭不動產所
    有權歸屬問題發生爭執，而證人乃以此為由，建議原告將系
    爭不動產以借名方式登記於𡍼秀卿名下，然依證人所述，其
    亦僅是建議原告採取借名登記模式，將系爭不動產之所有權
    先行移轉至他人名下，以防原告胞弟爭論所有權歸屬，惟由
    嗣後原告僅將其二分之一權利移轉予𡍼秀卿名下，足認原告
    當時並未接受證人江明輝之建議，將系爭不動產所有權全部
    均移轉至𡍼秀卿名下，則原告之後將二分之一權利移轉至𡍼
    秀卿名下，是否確實係基於借名契約所為，即屬有疑。況原
    告所主張者，乃原告與𡍼秀卿間成立借名契約，然由證人江
    明輝上開證述，其並未親身見聞原告與𡍼秀卿間確實成立借
    名契約，則原告就其與𡍼秀卿間成立借名契約乙節，亦屬不
    能證明，再者，夫妻間之財產歸屬原因本有多端，縱於94年
    後原告之弟方正多次前往系爭不動產處，而與原告爭執不動
    產所有權之歸屬，原告縱亦因此欲將系爭不動產之所有權移
    轉他人以避免其胞弟繼續爭執，然依證人所述，原告僅是要
    達成將系爭不動產二分之一權利移轉予𡍼秀卿，且其自身保
    留二分之一權利之結果，則原告移轉二分之一權利予𡍼秀卿
    ，非必然因原告與𡍼秀卿間達成借名之合意所致。從而，證
    人江明輝上開證述，並無從佐以原告與𡍼秀卿間成立借名契
    約之事實。
　㈢至證人江明輝另證述：𡍼秀卿曾說她的財產以後都是方家的
    ；𡍼秀卿取得二分之一權利後，這間房子的所有費用包含房
    屋稅地價稅以及修繕費用，方榕都自己付，因為房子全部都
    是他的；原告及𡍼秀卿兩人身體不好，有時需要用錢，所以
    𡍼秀卿有以不動產去抵押借款，但有經過原告同意。𡍼秀卿
    死亡後，我有說被告說，要他要簽拋棄繼承，因為房子不是
    塗家的，我叫被告來蓋，他沒有蓋，但被告口頭都有說房子
    是原告的。當時未辦理信託登記，是因為我不懂什麼是信託
    登記，我認為信託登記以後會是公家的，而且有很多財產才
    會這樣辦等語。然查，𡍼秀卿上開生前所述財產都是方家的
    等語縱使為真，惟亦無從證明原告與𡍼秀卿間已成立借名契
    約，再者，原告與𡍼秀卿間為配偶關係，且均一同居住於系
    爭不動產內，則其等就日常生活支出項目本有可能約定共同
    負擔或由一方負擔，此實為夫妻共居之常，則原告自行支出
    系爭不動產之修繕費用、稅費等情，仍無從以此證明原告與
    𡍼秀卿間確實有借名登記之合意。
五、綜上所述，原告就其與𡍼秀卿間成立借名登記契約乙節證明
    仍有不足，其援民法第179條、第767條及第541條第2項規定
    ，及繼承之法律關係，請求被告應將如附表所示之不動產公
    同共有權利移轉登記予原告為無理由，應予駁回。又原告之
    訴既經駁回，其所為假執行之聲請即失所附麗，應併予駁回
    。
六、本件事證已臻明確，兩造其餘攻擊防禦方法及所提之證據，
    經核與判決之結果不生影響，爰不予逐一論駁，併此敘明。
七、訟費用負擔之依據：民事訴訟法第78條。
中　　華　　民　　國　　111 　年　　8 　　月　　29　　日
                  民事第五庭    法　官　曹惠玲
以上正本係照原本作成。
如對本判決上訴，須於判決送達後20日內向本院提出上訴狀。如
委任律師提起上訴者，應一併繳納上訴審裁判費。
中　　華　　民　　國　　111 　年　　8 　　月　　30　　日
                                書記官  董怡彤
附  表：
土地標示             編 號 土　　　地　　　坐　　　落        地目 面　　積  權利範圍  縣 市  鄉鎮市區  段 小段 地號   平方公尺   １ 新北市  永和區  中信  0000-0000   89.00  公同共有8分之1 ２ 新北市  永和區  中信  0000-0000   9.00  公同共有8分之1 建物標示             編號  建號  基地坐落  建築式樣主要建築材料及房屋層數  建物面積（平方公尺）    權利範圍     建物門牌    樓層及面積   附屬建物面積   １  00000-000  新北市○○區○○段0000○00000地號  4層加強磚造  4層層次面積：64.90 總面積：64.90    公同共有2分之1     新北市○○區○○街000號4樓